臺灣臺中地方法院刑事判決
110年度訴字第2098號
公  訴  人  臺灣臺中地方檢察署檢察官
被      告  劉世鵬



指定辯護人  本院公設辯護人賴忠杰  
上列被告因公共危險案件，經檢察官提起公訴（110年度偵續字
第175號），本院判決如下：
    主    文
劉世鵬放火燒燬現供人使用之住宅未遂，處有期徒刑貳年。緩刑
肆年，並應向指定之政府機關、政府機構、行政法人、社區或其
他符合公益目的之機構或團體，提供貳佰小時之義務勞務，緩刑
期間付保護管束。
    犯罪事實
一、劉世鵬居住在其胞兄劉世雄所有，位於臺中市○區○○街000○0
    0號4樓房屋（下稱本案住宅）。其因生活不順遂而萌生輕生
    念頭，明知本案住宅所屬大樓為現供人使用之集合住宅，且
    依其智識程度及生活經驗，可預見如將打火機丟入已點燃之
    木炭中並將該木炭置於木製衣櫃中，極可能延燒至建築物之
    重要構成部分致生燒燬本案住宅之結果，竟仍基於縱燒燬現
    供人使用之住宅亦不違背其本意之放火不確定故意，於民國
    109年12月28日23時許，在本案住宅臥室內，將木炭置入瓷
    鍋內以打火機點燃後，旋將打火機丟入上開瓷鍋內並擺入木
    製衣櫥，進而引發火勢延燒，使本案住宅北側臥室水泥屋頂
    板、燈具及和室氣窗嚴重燻黑，和室拉門高處受煙燻黑，北
    側臥室裝潢衣櫥上方水泥屋頂板水泥被覆層漆質燒失，衣櫥
    北側門板高處輕微燻黑、碳化，衣櫥南側門板外觀高處受燒
    碳化，衣櫥南側內部木板燒損碳化嚴重、衣櫥南側背板受燒
    碳化、表層部分剝落呈現「V」型火流燒損跡象，劉世鵬則
    服用多顆安眠藥後就寢，欲藉此遂其自戕目的。嗣本案房屋
    所屬大樓之管理員邱勇亮發現本案房屋竄出濃煙，而於翌（
    29）日上午10時3分許，通知消防隊到場搶救，始撲滅火勢
    ，幸未達燒燬、破壞本案住宅之主要效用而未遂。
二、案經臺中市政府警察局第二分局報請臺灣臺中地方檢察署檢
    察官偵查起訴。
    理    由
一、證據能力部分：
    本案下列所引用被告劉世鵬以外之人於審判外之陳述，並無
    符合刑事訴訟法第159條之1第1項規定之情形，且檢察官、
    被告及辯護人於本院依法調查上開證據之過程中，已明瞭其
    內容，足以判斷有無刑事訴訟法第159條第1項不得作為證據
    之情事，而皆未聲明異議，又於本院行準備程序詢及證據能
    力之意見時，被告陳稱請辯護人回答，辯護人則表示均同意
    有證據能力（見本院卷第35至36頁），本院審酌上開陳述作
    成時之情況，並無違法取證之瑕疵，認以之作為證據為適當
    ，揆諸刑事訴訟法第159條之5之規定及最高法院104年度第3
    次刑事庭會議決議之意旨，應具有證據能力。另卷附之非供
    述證據部分，均不涉及人為之意志判斷，與傳聞法則所欲防
    止證人記憶、認知、誠信之誤差明顯有別，核與刑事訴訟法
    第159條第1項之要件不符。上開證據既無違法取得之情形，
    且經本院依法踐行調查證據程序，自應具有證據能力，合先
    敘明。
二、認定犯罪事實所憑之證據及理由：
    上開犯罪事實，業據被告於警詢、偵查、本院準備程序及審
    理時坦認（見偵卷第19至23頁、第119至121頁，偵續卷第25
    至27頁，本院卷第34頁、第88頁），核與證人邱勇亮於警詢
    時之證述相符（見偵卷第25至27頁），並有臺中市政府消防
    局110年1月21日火災原因調查鑑定書（內含：(1)火災原因
    調查鑑定書摘要【結論：研判臺中市○區○○街000○00號4樓為
    起火戶，北側臥室裝潢衣櫥內南側低處附近為起火處，起火
    原因以自殺引燃火災之可能性較大】；(2)火災現場勘查人
    員簽到表；(3)火災現場勘查紀錄及原因研判；(4)臺中市政
    府消防局第八救災救護大隊北屯分隊火災出動觀察紀錄；(5
    )邱勇亮109年12月29日臺中市政府消防局談話筆錄；(6)劉
    世鵬109年12月29日臺中市政府消防局談話筆錄；(7)火災案
    現場附近位置圖、關係位置圖；(8)火災案現場物品配置圖
    、照相位置圖；(9)現場照片；(10)劉世鵬行動電話LINE對
    話紀錄照片；(11)臺中市政府消防局救護紀錄表、劉世鵬11
    0年7月29日悔過書等在卷可參（見偵卷第29至91頁），足認
    被告前開之任意性自白與事實相符，堪予採信。從而，本件
    事證明確，應依法論科。
三、論罪科刑：
(一)按刑法第173條第1項之放火燒燬現供人使用之住宅罪，其中
    所稱之「燒燬」，係指燃燒毀損之意，亦即標的物、房屋構
    成之重要部分已因燃燒結果喪失效用，如僅家具或物件燒燬
    ，但房屋本身尚未達喪失效用之程度，即非論以既遂。又放
    火罪既未遂之區別標準，係以目的物獨立燃燒，且足以變更
    其形體致喪失其效能為依據。是放火燒燬現供人使用之住宅
    罪，如僅室內家具、裝潢燒燬，其房屋重要構成部分諸如樑
    、柱及支撐壁等尚未因燃燒結果致喪失其效用者，應成立刑
    法第173條第3項、第1項放火燒燬現供人使用住宅未遂罪（
    最高法院102年度台上字第666號判決意旨參照）。被告著手
    放火行為後，僅致生本案住宅北側臥室水泥屋頂板、燈具及
    和室氣窗嚴重燻黑，和室拉門高處受煙燻黑，北側臥室裝潢
    衣櫥上方水泥屋頂板水泥被覆層漆質燒失，衣櫥北側門板高
    處輕微燻黑、碳化，衣櫥南側門板外觀高處受燒碳化，衣櫥
    南側內部木板燒損碳化嚴重、衣櫥南側背板受燒碳化、表層
    部分剝落呈現「V」型火流燒損跡象，此有前開臺中市政府
    消防局110年1月21日火災原因調查鑑定書暨所附之現場照片
    在卷可查，足認本案住宅尚未因燃燒結果而致建築之主要結
    構體喪失效用，尚未達「燒燬」之程度無疑。
(二)核被告所為，係犯刑法第173條第3項、第1項之放火燒燬現
    供人使用之住宅未遂罪。
(三)刑之減輕部分：
　1.被告雖已著手於放火燒燬現供人使用之住宅之實行，惟尚未
    生住宅重要部分燒燬喪失效用之結果，其犯罪僅屬未遂階段
    ，爰依刑法第25條第2項規定，按既遂犯之刑度減輕其刑。
　2.按刑法第59條規定犯罪之情狀可憫恕者，得酌量減輕其刑，
    其所謂「犯罪之情狀」，與同法第57條規定科刑時應審酌之
    一切情狀，並非有截然不同之領域，於裁判上酌減其刑時，
    應就犯罪一切情狀（包括第57條所列舉之10款事項），予以
    全盤考量，審酌其犯罪有無可憫恕之事由（即有無特殊之原
    因與環境，在客觀上足以引起一般同情，以及宣告法定低度
    刑，是否猶嫌過重等等），以為判斷。被告因心情低落，衝
    動下為本案放火行為，固有不該。惟被告原意在自戕，且其
    犯後始終坦承犯行，態度尚佳，屋主即被害人劉世雄亦具狀
    表示不追究被告責任，亦不要求賠償（見偵續卷第29頁），
    復參酌被告並無相類犯罪之前案紀錄，有臺灣高等法院被告
    前案紀錄表在卷可憑，足徵其本案所為應係偶發事件。從而
    ，本院認被告所犯放火燒燬現供人使用之住宅罪之7年以上
    有期徒刑法定本刑，縱依未遂犯減輕後之法定最低刑度仍達
    3年6月，實嫌過重，有情輕法重之感，在客觀上足以引起一
    般之同情，顯有堪資憫恕之處，爰依刑法第59條之規定酌量
    減輕其刑，並遞減輕之。
　3.又經本院就被告於本案行為時之精神狀態，是否達因精神障
    礙或其他心智缺陷，至不能辨識其行為違法或欠缺依其辨識
    而行為之能力，或因精神障礙或其他心智缺陷，致其辨識行
    為違法或依其辨識而行為之能力，顯著降低之情形一事，請
    彰化基督教醫療財團法人彰化基督教醫院鑑定後，該院覆以
    ：依個案自述相關案件的發生時間點，以個案病史及臨床醫
    理回推個案可能的精神狀態，顯示個案當時可能為輕鬱症合
    併重鬱發作，因為有明顯負面思考、自殺意念、對現實的認
    知有強烈的負面扭曲，但無知覺上的特定異常，除與負面情
    緒相關的現實扭曲之外，並無其他對現實狀況的特定妄想等
    語，有該院111年3月7日彰基精字第1110100003號精神鑑定
    報告書在卷可參（見本院卷第61至68頁）。是被告於本案行
    為時，除精神狀態有負面思考、自殺意念、對現實的認知有
    強烈的負面扭曲之情形外，尚無足認其行為時之精神狀態達
    不能辨識其行為之違法性或欠缺依其辨識而行為之能力，或
    上開能力顯然減低之情形，自無刑法第19條所定不罰或減輕
    其刑責之事由，附此敘明。
(四)爰以行為人之責任為基礎，審酌被告因心情低落，欲以前揭
    方式自戕，致引起火勢延燒，造成本案住宅有上開燒損情形
    ，其行為對他人乃至於社會之法益造成相當之風險，本不宜
    輕縱，然被告於本案坦承不諱，良有悔意，且案發時可疑為
    輕鬱症合併重鬱發作，而有明顯負面思考、自殺意念、對現
    實的認知有強烈的負面扭曲等情，業如前述，則其縱火行為
    尚不宜以通常角度予以評價其責任。另被害人即屋主劉世雄
    亦表示：不願追究被告責任之意見，兼衡被告自述之教育程
    度、職業、家庭生活狀況（見本院卷第89至90頁）等一切情
    狀，量處如主文所示之刑。
(五)被告固曾於100年間，因詐欺案件，經本院以100年度易字第
    2556號判處有期徒刑3月、緩刑2年確定，然該緩刑之宣告業
    於100年10月24日判決確定後2年，即迄102年10月23日期滿
    未經撤銷，有臺灣高等法院被告前案紀錄表1份在卷可稽。
    又緩刑期滿，而緩刑之宣告未經撤銷者，其刑之宣告失其效
    力，刑法第76條定有明文。此種情形，即與未曾受有期徒刑
    以上刑之宣告者相同，仍與刑法第74條第1款所規定之緩刑
    條件，並無不符（最高法院87年度台非字第56號判決意旨參
    照），足認被告前揭有期徒刑以上刑之宣告，業已失其效力
    。而本案被告因情緒低落，一時失慮，致罹刑章，惟事後坦
    認犯行，已深切自省，且獲致被害人諒解如前述，本院認其
    經此刑事偵審追訴程序及刑之宣告後，應能知所警惕，諒無
    再犯之虞，爰併宣告緩刑4年，以啟自新。又為促使被告日
    後得以知曉尊重法治之觀念，本院認除前開緩刑宣告外，實
    有賦予其一定負擔之必要，爰併予諭知被告應向指定之政府
    機關、政府機構、行政法人、社區或其他符合公益目的之機
    構或團體，提供200小時之義務勞務。另依刑法第93條第1項
    第2款規定，宣告在緩刑期間付保護管束，俾能由觀護人予
    以適當督促，並發揮附條件緩刑制度之立意及避免短期自由
    刑執行所肇致之弊端，以期符合本件緩刑目的。被告如有違
    反上開負擔情節重大，足認原宣告之緩刑難收其預期效果，
    而有執行刑罰之必要者，得依刑法第75條之1第1項第4款規
    定，撤銷其緩刑宣告，併此指明。
四、本案供被告犯罪所用之打火機1個，未據扣案，審酌該物價
    值甚微，取得容易，沒收無法有效預防犯罪，欠缺刑法上之
    重要性，爰依刑法第38條之2第2項規定，不予宣告沒收或追
    徵其價額。
據上論斷，應依刑事訴訟法第299條第1項前段，刑法第173條第3
項、第1項、第25條第2項、第59條、第74條第1項第1款、第2項
第5款、第93條第1項第2款，刑法施行法第1條之1第1項，判決如
主文。
本案經檢察官洪淑姿、謝孟芳提起公訴，檢察官陳僑舫到庭執行
職務。
中　　華　　民　　國　　111 　年　　 8　　月　　18　　日
                  刑事第十四庭  審判長法  官  黃司熒
                                      法  官  許慧珍
　　　　　　　　　　　　　　　　　　　法　官　江健鋒
以上正本證明與原本無異。
如不服本判決，應於收受本判決後20日內向本院提出上訴書狀，
其未敘述上訴理由者，並得於提起上訴後20日內向本院補提理由
書狀（均須按他造當事人之人數附繕本）「切勿逕送上級法院」
。
告訴人或被害人如不服判決，應備理由具狀向檢察官請求上訴，
上訴期間之計算，以檢察官收受判決正本之日起算。
                                      書記官　呂偵光
中　　華　　民　　國　　111 　年　　 8　　月　　18　　日

附錄本案論罪科刑法條全文：
中華民國刑法第173條：
放火燒燬現供人使用之住宅或現有人所在之建築物、礦坑、火車
、電車或其他供水、陸、空公眾運輸之舟、車、航空機者，處無
期徒刑或7年以上有期徒刑。
失火燒燬前項之物者，處1年以下有期徒刑、拘役或1萬5000元以
下罰金。
第一項之未遂犯罰之。
預備犯第一項之罪者，處1年以下有期徒刑、拘役或9000元以下
罰金。